臺灣高雄地方法院刑事判決
111年度審交易字第293號
公  訴  人  臺灣高雄地方檢察署檢察官
被      告  方金順


選任辯護人  薛政宏律師
上列被告因過失傷害案件，經檢察官提起公訴（110年度偵字第1
3058號），本院判決如下：
    主  文
方金順犯無駕駛執照駕車因過失傷害人罪，處有期徒刑參月，如
易科罰金，以新臺幣壹仟元折算壹日。
    事  實
一、方金順未考領有普通重型機車駕駛執照，於民國109年8月11
     日10時59分許，騎乘車牌號碼000-000號普通重型機車，沿
    高雄市前鎮區瑞北路由西往東方向行駛，行至瑞北路65號前
    ，本應注意汽車行駛時，駕駛人應注意車前狀況，並隨時採
    取必要之安全措施，而依當時天候雨、日間自然光線、柏油
    路面濕潤、無缺陷及障礙物、視距良好，並無不能注意之情
    事，竟疏未注意車前狀況並採取必要之安全措施，適有本應
    注意行人在劃有分向限制線之路段，不得穿越道路，而依當
    時上揭客觀情形，並無不能注意之情事，亦疏未注意及此之
    行人陳盧水香，逕自瑞北路65號對面前由北往南行走欲穿越
    瑞北路，方金順見狀不及閃避或剎停，其機車車頭撞及陳盧
    水香，致陳盧水香倒地，受有左側橈骨遠端骨折、左側股骨
    轉子間粉碎性骨折等傷害。嗣方金順於有偵查權限之機關或
    公務員尚未發覺其犯罪前，即主動向撥打電話前來詢問之員
    警坦承有於上開時地與行人發生交通事故並提供其車輛之車
    牌號碼，自首而願受裁判，始悉上情。
二、案經陳盧水香之子陳慶憲訴由高雄市政府警察局前鎮分局（
    下稱前鎮分局)報告臺灣高雄地方檢察署檢察官偵查起訴。
    　　
    理  由
一、程序方面
(一)按「被害人之法定代理人或配偶，得獨立告訴。被害人已死
    亡者，得由其配偶、直系血親、三親等內之旁系血親、二親
    等內之姻親或家長、家屬告訴。但告訴乃論之罪，不得與被
    害人明示之意思相反」，刑事訴訟法第233條定有明文。經
    查，本件告訴人陳慶憲為被害人陳盧水香之子，有其身分證
    在卷可稽（見警卷第43頁）；而被害人於109年10月26日死
    亡，有國軍高雄總醫院附設民眾診療服務處死亡證明書在卷
    可查（見警卷第15頁）。告訴人於110年1月13日前往前鎮分
    局瑞隆派出所對被告提出過失傷害致死告訴，有該筆錄可稽
    （見警卷第10頁），雖檢察官偵查結果認被害人之死亡原因
    結果與本件車禍事故無因果關係，而不另為不起訴處分，有
    起訴書「證據並所犯法條」三可稽，惟告訴人既於警局就其
    母因本件車禍受傷報案，並提供受傷後之診斷證明書（見警
    卷第8-10、16-17頁），可認其就本件事故已表示訴追之意
    ，況公訴人亦認本件起訴之過失傷害部分與不另為不起訴處
    分之過失致死部分屬一行為觸犯數罪名之想像競合關係，是
    本院自得就過失傷害部分予以審理，先予敘明。　
(二)按被告以外之人於審判外之言詞或書面陳述，除法律有規定
    者外，不得作為證據；被告以外之人於審判外之陳述，雖不
    符刑事訴訟法第159條之1至同條之4之規定，而經當事人於
    審判程序同意作為證據，法院審酌該言詞陳述或書面陳述作
    成時之情況，認為適當者，亦得為證據。當事人、代理人或
    辯護人於法院調查證據時，知有刑事訴訟法第159條第1項不
    得為證據之情形，而未於言詞辯論終結前聲明異議者，視為
    有前項之同意，刑事訴訟法第159條第1項、第159條之5分別
    定有明文。查本判決所引用之其他各項據以認定事實之傳聞
    證據，業經檢察官、辯護人及被告方金順於本院準備程序時
    ，均明示同意有證據能力（見本院卷第103頁），且於本院
    言詞辯論終結前，均不爭執而未曾聲明異議，本院審酌該等
    言詞及書面陳述作成時之情況，並無出於任意性或不正取供
    ，或違法或不當情事，且客觀上亦無不可信之情況，堪認為
    適當，揆諸前開說明，依法均有證據能力。
二、認定犯罪事實所憑之證據與理由
(一)訊據被告矢口否認有何過失傷害犯行，辯稱:當天下雨，伊
    慢慢騎，伊騎到時，被害人說她不想活了，伊第一時間就說
    你不想活也不要賴伊，伊很冤枉云云。經查:
　1.被告騎乘機車於前揭時地撞及被害人倒地:　
  ⑴被告於前揭時地騎乘機車，沿高雄市前鎮區瑞北路由西往東
    方向行駛，行至瑞北路65號前，撞及自瑞北路65號對面由北
    往南行走穿越瑞北路分向限制線之行人即被害人，致其倒地
    情事，業據告訴人於警詢證述在卷（見警卷第9頁），並有
    前鎮分局道路交通事故現場圖、道路交通事故調查報告表㈠
    、㈡-1各1份、道路交通事故談話紀錄表2份、現場照片18張
    、監視錄影畫面翻拍照片8張、監視錄影光碟1片、車輛詳細
    資料報表1紙、檢察官勘驗筆錄1份在卷可稽（見警卷第21、
    23-30、32-38頁；偵卷第179-182頁）。
　⑵又被告騎乘機車確有撞及被害人致其倒地，亦經本院當庭勘
    驗上開監視器錄影光碟屬實，製有勘驗筆錄及擷圖在卷可考
    （見本院卷第99-101、109-116頁），且檢察官及辯護人亦
    當庭表示被告有撞到被害人等語（見本院卷第101頁），是
    此部分事實，應堪認定。
　2.被告於撞擊事故發生前，有未注意車前狀況之情事:　　
　⑴被告於監視器畫面時間顯示0000-00-00 00:57:32時，穿著雨
    衣騎乘機車沿瑞北路西向東方向行駛，其前方有一自小客車
    ，路面潮濕，自小客車前方有機車數台，尚無行人穿越走動
    （如圖1）；於10:57:36時，自小客車左轉至分向限制線左
    側（即東向西之對向車道），小客車前方可看見一行人( 即
    被害人)在東向西車道上，被告仍騎乘機車在其車道上（如
    圖2 ）；於10:57:38時，被害人走至分向限制線上，被告仍
    在其車道上繼續往前行駛，其車身與分向限制線之距離如圖
    3情事，有本院勘驗筆錄及擷圖1-3在卷可稽（見本院卷第99
    -101、111-112頁）。是由擷圖3可知，被害人出現在分向限
    制線附近時，被告前方並無障礙物，應可清楚看到正在穿越
    道路之被害人，且當時其機車與被害人仍有相當之距離。
　⑵被告機車繼續行駛至10:57:40時，被害人已經跨越分向限制
    線在西向東之車道(即被告行向車道) 上，被告已行駛接近
    其車道前方之白色停等線，此時被害人在被告機車左前方（
    如圖4)；被害人繼續行走至10：57：41時，停在路上靜止不
    動在被告機車前方，被告機車在前進中踩煞車，機車前輪已
    靠近被害人，此時被害人仍站立；且由畫面可看出被告機車
    位置相較於圖3、圖4已較接近分向限制線(如圖5-7)，亦有
    本院勘驗筆錄及擷圖4-7在卷可稽（見本院卷第99-101、112
    -114頁）。是由擷圖3至7可看出，被害人跨越瑞北路分向線
    至被告車道行向時，被告機車前方均無障礙物，而被告於其
    車道行駛過程中，亦由擷圖3之較偏離分向限制線逐漸往中
    間之分向限制線靠近。
  ⑶被告機車繼續行駛至10:57:42時，仍有往前動作，被告身體
    往前傾並以左腳著地穩住車身；而被害人則人朝後倒地(先
    是身體往後傾腳著地、接著臀部下半身在地右手挺住地面）
    ；於10;57:43時，被害人整個人倒地（以上如圖8-11)情事
    ，有本院勘驗筆錄及擷圖8-11在卷可稽（見本院卷第99-101
    、114-116頁）。是由上開畫面可知，被告機車撞及被害人
    時，因煞車不及，身體乃因動力作用而往前傾，而其更欲以
    左腳著地方式穩住無法及時停住之機車。再由被害人倒地前
    後之姿勢，亦難看出被害人有雙手抓住被告機車情事，是被
    告於偵查中陳稱:「我距離事發他（指被害人）還有1公尺左
    右的時候，我就整個停下來，我完全靜止，他兩隻手就抓住
    我的機車」、「我的機車已經完全停住，他才靠過來我的機
    車」、「我沒有撞到他」等語（見偵卷第156-157頁），顯
    與上開監視錄影畫面不合，而不足採信。
  ⑷綜上，由監視器錄影畫面10:57:38時，被告機車前方無任何
    障礙物，被告可明確看到仍有相當距離、正在分向限制線附
    近跨越道路之被害人，至畫面10:57:42時，被告機車仍有往
    前動作，其身體往前傾並以左腳著地穩住車身，而被害人則
    人朝後倒地止，其間約有4秒之時間，倘被告注意其車前狀
    況，並採取必要之安全措施而適當閃避被害人，則不至於發
    生此車禍事故。然被告卻未注意車前狀況並採取必要之安全
    措施以閃避，以致其機車車頭撞及被害人，其有未注意車前
    狀況之情事甚明。
　3.被告及辯護人所辯不足採信:　　
　⑴辯護人雖以10:57:40～10:57:41，被害人於分向限制線上跨出
    第1步後隨即站在車道上停止行動，此時被告距離被害人不
    到1台機車車身，10:57:41～10:57:42，被告撞到被害人，被
    害人倒下（見本院卷第63-65頁），及被害人於10:57:40跨
    越分向限制線被告行向之車道上，被告立刻在10:57:41畫面
    上採取煞車之動作，反應時間約1秒（見本院卷第157-158、
    167-168頁），認被告反應時間不及，顯然無未注意車前狀
    況之過失云云，為被告辯護。然辯護人何以認定於10:57:40
    ～10:57:41，被害人跨越分向限制線後停止在被告車道行向
    時，其僅距離被告不到1台機車車身?其認定依據為何?由監
    視器錄影畫面（由後往前拍攝角度）實難據以算出其距離。
    況被告於警詢時陳稱:「（你於肇事前有無看見陳盧水香穿
    越馬路（瑞北路）?發現時距離多遠?）在我發現時他大概距
    離我3、4公尺」（見警卷第5頁）；於本院陳稱:「我離兩公
    尺就看到她站在那邊」（見本院卷第55頁），何以辯護人逕
    以自己之認定1台機車之距離為辯?再被害人於10:57:38時，
    已經步行至分向限制線上，且與被告機車有相當距離，被告
    此時即可因其車前無任何障礙物而注意其車前狀況，並隨時
    採取必要之安全措施，惟其仍未注意而繼續前行，是尚難如
    辯護人所述認被告反應時間約1秒而有不及反應之情事，辯
    護人此部分辯護自不足採信。
  ⑵辯護人又以被告行為有信賴原則之適用而免除過失責任為被
    告辯護（見本院卷第66、165-169頁）。經查，被害人固有
    穿越分向限制線之違規行為，然依本院勘驗監視錄影畫面及
    擷圖，被告既於騎乘機車於道路，亦應注意交通規則之規定
    ，非他人違規即可免除自己注意道路交通安全規定之義務。
    被告騎乘機車未注意車前狀況，已如前述，是辯護人以被告
    有信賴原則之適用而免除過失責任等語，自不足採。況退步
    言之，被告明知自己無普通重型機車駕駛執照（見本院卷第
    17頁），猶仍騎乘機車上路，其自己之違規行為雖僅係行政
    罰之違規，然對用路人及交通安全而言，如何能信賴無駕駛
    執照之人還騎乘機車上路?
　⑶至於被告雖於本院辯稱:我騎到時，對方說她不想活了，我第
    一時間就說妳不要活，也不要賴我老人家云云（見本院卷第
    57頁）；然被告並未提出證據以供查證，且由前開監視錄影
    畫面，亦因無音聲而無法得知被害人是否有為前開陳述。再
    由被告於偵查中辯稱:「我距離事發他還有1公尺左右的時候
    ，我整個停下來，我完全靜止，他兩隻手就抓住我的機車，
    他說他不想活」、「我的機車已經完全停住，他才靠過來我
    的機車」、「我沒有撞到他」等語（見偵卷第156-157頁）
    ，均顯與本院勘驗監視器錄影光碟結果、及製作之勘驗筆錄
    暨擷圖不合。足見被告所辯等語，係屬卸責之詞，不足採信
    。
　4.綜上，被告於前開時地騎乘機車，未注意車前狀況而撞及穿
    越分向限制線之行人即被害人倒地乙事，應堪認定。　
(二)按汽車行駛時，駕駛人應注意車前狀況，並隨時採取必要之
    安全措施，道路交通安全規則第94條第3 項定有明文。經查
    ，被告雖未考領有普通重型機車合格駕駛執照，有公路監理
    電子閘門證號查詢機車駕駛人資料在卷可佐（本院卷第17頁
    ），然其騎乘機車上路自應確實注意遵守上開規定謹慎駕駛
    ，而依當時天候雨、日間自然光線、柏油路面濕潤、無缺陷
    及障礙物、視距良好，有上開道路交通事故調查報告表㈠可
    參（見警卷第23頁），客觀上並無不能注意之情事，竟疏未
    注意上開規定，因而與被害人發生碰撞，其行為顯有過失。
    另參以本件車禍事故經送高雄市政府交通局車輛行車事故鑑
    定委員會鑑定及高雄市車輛行車事故鑑定覆議會覆議，結果
    均認：「1.陳盧水香：在劃有分向限制線路段穿越道路，為
    肇事主因。2.方金順：未注意車前狀況，為肇事次因。無照
    駕駛為違規行為」等語，有高雄市政府交通局車輛行車事故
    鑑定委員會函及所附第00000000號鑑定意見書、高雄市政府
    111年2月22日函及所附車輛行車事故鑑定覆議會覆議意見書
    在卷可參（見偵卷第163-166、175-178頁），益徵被告就本
    件車禍事故之發生具有過失。
(三)又被害人確因本件車禍而受有前開傷害，有高雄榮民總醫院
    診斷證明書及110年9月8日函及所附病歷資料在卷可佐（見
    警卷第16頁、偵卷第37-151頁）在卷可佐，是被告之過失行
    為與被害人之傷害結果間，應有相當因果關係。
(四)另行人穿越道路時，在禁止穿越、劃有分向限制線之路段，
    不得穿越道路，道路交通安全規則第134條第1項第3款定有
    明文。查本件被害人自瑞北路65號對面由北往南欲步行穿越
    劃有分向限制線之道路，業經本院勘驗屬實，並有道路交通
    事故現場圖在卷可佐，足見被害人有違反上開規定情事；再
    本件經前開鑑定委員會鑑定及覆議會覆議結果，亦認：「陳
    盧水香:在劃有分向限制線路段穿越道路，為肇事主因」，
    已如前述，是被害人就本件車禍之發生亦與有過失，應堪認
    定。
(五)綜上，被告騎乘機車未注意車前狀況，已有過失，業如前述
    ；至於被害人就本件車禍之發生雖亦與有如前所述之過失，
    然此僅為民事上損害賠償責任之比例分擔及得作為被告本案
    之量刑事由，尚不得因此解免被告之刑事上過失責任。從而
    ，本案事證明確，被告上開犯行，堪予認定，應依法論科。
三、論罪
(一)罪名:
　1.核被告所為，係犯道路交通管理處罰條例第86條第1 項、刑
    法第284 條前段之無駕駛執照駕車因過失致人傷害罪，並應
    依道路交通管理處罰條例第86條第1 項規定加重其刑。
　2.起訴意旨認被告係犯刑法第284 條前段之過失傷害罪，漏未
    斟酌被告有道路交通管理處罰條例第86條第1 項前段之機車
    駕駛人無照駕車之規定，尚有未恰，惟因其基本之社會事實
    同一，且本院審理中已當庭告知被告可能涉犯道路交通管理
    處罰條例第86條第1項、刑法第284 條前段之罪，有本院準
    備程序筆錄可稽（見本院卷第55、99、139頁），無礙被告
    於訴訟上防禦權之充分行使，爰依刑事訴訟法第300 條之規
    定，變更起訴法條。　
(二)自首減輕其刑之適用:　　
　  被告於肇事後，留有紙條書寫機車騎士姓名「方金順」及「
    9碼」數字之手機號碼予被害人，因被害人事故後送往高雄
    榮民總醫院治療，被害人之子陳慶治於事後報案時表示手機
    電話只有9碼（000000000_），無法聯絡對造機車騎士，乃
    提供員警；員警受理後以留下9碼電話號碼從0開始逐一撥打
    詢問，撥打至排列組合為0000000000之際，被告即給予肯定
    回覆有於瑞北路與行人發生交通事故，並提供車牌號碼，及
    騎乘機車至警局，且完成測繪現場及交通事故談話紀錄等
　　，再經員警調閱路口監視器確認係被告無誤情事，有高雄市
    政府警察局交通警察大隊111年5月12日高市警交安字第1117
    1001600號函及所附職務報告在卷可稽（見本院卷第71-73頁
    ），足見被告在有偵查犯罪職權之機關或公務員發覺其犯嫌
    前，即主動向撥打電話前來詢問之員警承認肇事，經員警調
    閱監視器確認無誤，且事後於本院接受裁判，符合自首之要
    件，爰依刑法第62條前段規定，減輕其刑。
(三)被告有前開加重及減輕事由，爰依刑法第71條第1 項之規定
    先加後減之。
(四)量刑:
　1.爰以行為人之責任為基礎，審酌被告明知其未考領有普通重
    型機車駕駛執照，不得任意騎乘普通重型機車行駛於道路，
    且不論持有駕照與否，均應謹慎注意遵守道路交通安全規則
    ，以維自身及其他參與道路交通者之安全，竟疏未注意上情
    ，致生本件車禍事故，導致被害人受有上開傷害，侵害他人
    身體法益，且事後亦未賠償被害人家屬或告訴人，所為實有
    不該；又參酌被告自始否認犯行之犯後態度，及於偵查暨本
    院所辯等語（於偵查中稱被害人兩隻手抓住被告機車，說不
    想活了，見偵卷第156頁，此部分亦與本院勘驗結果及擷圖
    不合），被害人家屬而言，無異是另一層傷痛；惟念及本件
    被告違反義務之程度（肇事次因）、被害人與有過失之程度
    （肇事主因），復衡之被害人所受傷勢（如事實欄所載）、
    及被告於本院自陳之智識程度、及家庭生活經濟狀況（涉及
    個人隱私不予揭露，見本卷第159頁）、暨無前科素行（見
    臺灣高等法院被告前案紀錄表）等一切情狀，量處如主文所
    示之刑，並諭知如主文所示易科罰金之折算標準。
　2.辯護人雖以被告年事已高，及其過失情節，請求諭知緩刑等
    語（見本院卷第64頁）。然被告自始即否認其有撞到被害人
    ，且於偵查及本院均稱是被害人自己不想活賴在伊身上，迄
    今亦未得到告訴人或被害人家屬之原諒，告訴人亦於本院對
    被告不認錯且稱係其母親要自殺而撞被告機車之事，表示其
    意見，希望從重量刑等語（見本院卷第159頁），是故本院
    綜合上情，認本件尚無緩刑宣告之必要，併予敘明。　
據上論斷，應依刑事訴訟法第299條第1項前段，判決如主文。
本案經檢察官張媛舒提起公訴，檢察官王勢豪到庭執行職務。
中　　華　　民　　國　　111 　年　　7 　　月　　21　　日
                  刑事第五庭    法　官  黃蕙芳
以上正本證明與原本無異。
如不服本判決應於收受送達後20日內向本院提出上訴書狀，並應
敘述具體理由；如未敘述上訴理由者，應於上訴期間屆滿後20日
內向本院補提理由書（均須按他造當事人之人數附繕本）「切勿
逕送上級法院」。
因疫情而遲誤不變期間，得向法院聲請回復原狀。
中　　華　　民　　國　　111 　年　　7 　　月　　21　　日
                                書記官  陳惠玲
附錄本判決論罪科刑法條：
道路交通管理處罰條例第86條第1項
汽車駕駛人，無駕駛執照駕車、酒醉駕車、吸食毒品或迷幻藥駕
車、行駛人行道或行經行人穿越道不依規定讓行人優先通行，因
而致人受傷或死亡，依法應負刑事責任者，加重其刑至二分之一
。
中華民國刑法第284條
因過失傷害人者，處1年以下有期徒刑、拘役或10萬元以下罰金
；致重傷者，處3年以下有期徒刑、拘役或30萬元以下罰金。